臺灣高等法院臺南分院刑事判決　　　100年度選上訴字第834號
上　訴　人　臺灣臺南地方法院檢察署檢察官
被　　　告　蘇朱麗真
選任辯護人　邱銘峰律師
被　　　告　吳秋同
選任辯護人　查名邦律師
被　　　告　黃明賢
被　　　告　周吳春美
被　　　告　賴秀鑾
被　　　告　李楊彩吟
上　一　人
輔　佐　人　李明洲
上列上訴人因被告賄選案件，不服臺灣台南地方法院一○○年度
選訴字第十五號中華民國一○○年七月六日第一審判決（起訴案
號：臺灣台南地方法院檢察署九十九年度選偵字第四一、一七五
號），提起上訴，本院判決如下：
    主  文
原判決關於被告吳秋同、黃明賢、周吳春美、賴秀鑾、李楊彩吟
均撤銷。
吳秋同犯公職人員選舉罷免法第九十九條第一項交付賄賂罪，處
有期徒刑壹年柒月，緩刑貳年，緩刑期間交付保護管束，並依執
行檢察官命令，向指定之政府機關、政府機構、行政法人、社區
或其他符合公益目的之機構或團體，提供肆拾捌小時義務勞務。
褫奪公權參年，扣案預備賄款新台幣柒仟元沒收之。
黃明賢、周吳春美、賴秀鑾、李楊彩吟各犯有投票權人收受賄賂
罪，各處有期徒刑參月，如易科罰金，以新台幣壹仟元折算壹日
；如附表一所示扣案收受賄款部分，均沒收。
其他上訴駁回（即被告蘇朱麗真無罪部分）。
    事  實
一、蘇朱麗真（另為無罪諭知，詳如後述）係民國（下同）九十
    九年第一屆直轄市台南市白河區外角里里長選舉候選人。緣
    蘇朱麗真配偶「蘇錦昌」原為外角里里長（連任四屆），因
    吳秋同欠蘇錦昌情份，且蘇錦昌去世前（於九十七年九月廿
    二日里長任內去世），曾交待吳秋同協助蘇朱麗真完成擔任
    五屆里長心願，吳秋同乃建議蘇朱麗真參與本屆外角里里長
    選舉，吳秋同（住白河區外角里五鄰）為使蘇朱麗真能順利
    當選，竟獨自基於投票行賄犯意，向黃明賢、周吳春美、賴
    秀鑾、李楊彩吟等人，詢問家中有幾票，並自九十九年十一
    月十日起，於附表一所示時地，以每票新台幣五百元代價，
    交付附表一所示賄款，給予附表一所示黃明賢（二票，住白
    河區外角里八鄰）、周吳春美（四票，住外角里四鄰）、賴
    秀鑾（四票，住白河區外角里六鄰）、李楊彩吟（二票，住
    白河區外角里五鄰）等四位有投票權之人，約使附表一所示
    四位有投票權人，於九十九年第一屆外角里里長選舉時，將
    選票投給蘇朱麗真，附表一所示四位有投票權人當場收受附
    表所示賄款（其中逾五百元部分賄款，則為吳秋同預備賄款
    ，委請各該收賄人轉交其家人），並許以於九十九年第一屆
    外角里里長選舉時投票予蘇朱麗真。
二、嗣於九十九年十一月十五日，經台南地方法院檢察署檢察官
    指揮台南縣警察局白河分局查獲，並自吳秋同處扣得預備賄
    款新台幣（下同）三千元，自黃明賢處扣得一千元（其中五
    百元係收受賄款，另五百元係吳秋同預備賄款，黃明賢尚未
    轉交其家人），自周吳春美處扣得二千元（其中五百元係收
    受賄款，另一千五百元係吳秋同預備賄款，周吳春美尚未轉
    交其家人），自賴秀鑾處扣得二千元（其中五百元係收受賄
    款，另一千五百元係吳秋同預備賄款，賴秀鑾尚未轉交其家
    人），自李楊彩吟處扣得一千元（其中五百元係收受賄款，
    另五百元係吳秋同預備賄款，李楊彩吟尚未轉交其家人）。
三、案經台南市政府警察局白河分局移送台灣台南地方法院檢察
    署檢察官偵查起訴。
    理  由
壹、證據能力部分：
一、被告吳秋同於九十九年十一月十五日、十一月十六日、十二
    月二十七日、一百年一月四日偵查中未經具結陳述，「對被
    告蘇朱麗真而言」，雖均屬審判外陳述，然被告吳秋同上開
    偵查中供述均係以被告身分所為陳述，非以證人身分作證，
    自無具結問題，且被告吳秋同業於原審以證人身分到庭作證
    ，依刑事訴訟法第一百五十九條之一第二項規定，自有證據
    能力。至於被告吳秋同於九十九年十一月十六日警詢陳述，
    與其於原審證述內容並無二致，即無法依刑事訴訟法第一百
    五十九條之二規定，回復其證據能力，故依同法第一百五十
    九條第一項規定，應認無證據能力。
二、被告李楊彩吟於九十九年十一月十五日偵查中未經具結陳述
    ，「對被告蘇朱麗真而言」，雖屬審判外陳述，然被告李楊
    彩吟上開偵查中供述，係以被告身分所為陳述，並非以證人
    身分作證，自無未具結問題，至於黃明賢、賴秀鑾、周吳春
    美三人於九十九年十一月十六日，則同時以證人身分具結作
    證（詳437號偵查卷第35、43、47頁），依刑事訴訟法第一
    百五十九條之一第二項規定，自有證據能力。
三、其餘本院以下所引用供述證據，檢察官、被告等及其選任辯
    護人至本案言詞辯論時，均未爭執其證據能力，本院審酌各
    該證據，均非違法蒐證取得證據，且依該證據作成情況作為
    證據應為適當，依刑事訴訟法第一百五十九條之五規定，應
    有證據能力。
貳、實體部分：
甲、有罪部分（即被告吳秋同、黃明賢、周吳春美、賴秀鑾、李
    楊彩吟五人）：
一、訊據被告吳秋同供承於附表一所示時地交付附表一所示賄款
    予黃明賢、周吳春美、賴秀鑾、李楊彩吟四人；至被告黃明
    賢、周吳春美、賴秀鑾、李楊彩吟等人，則均矢口否認有何
    上開收受賄款犯行。被告黃明賢、周吳春美、賴秀鑾、李楊
    彩吟等人均辯稱：渠等並未收受被告吳秋同上開賄款云云。
二、惟查：
  (一)查附表一所示被告黃明賢（住外角里八鄰）、周吳春美（住
    外角里四鄰）、賴秀鑾（住外角里六鄰）、李楊彩吟（住外
    角里五鄰）等四人，分別設籍於（改制後）台南市白河區外
    角里，於九十九年台南市第一屆外角里里長選舉時，為有投
    票權之人，有台南市白河區戶政事務所於一百年九月廿一日
    函附被告黃明賢、周吳春美、賴秀鑾、李楊彩吟等四人全戶
    戶籍謄本在卷可憑（詳上訴卷(一)一一八至一二八頁）。而被
    告蘇朱麗真係九十九年台南市第一屆里長選舉之白河區外角
    里里長侯選人（候選人號次１號為盛偉崇、候選人號次２號
    為蘇朱麗真），亦有台南市選舉委員會於一百年九月廿一日
    函附台南市第一屆里長選舉之白河區外角里里長候選人名單
    公告文影本在卷可稽（詳上訴卷(一)一三○至一三二頁）。是
    被告蘇朱麗真係九十九年台南市第一屆白河區外角里里長候
    選人，而被告黃明賢、周吳春美、賴秀鑾、李楊彩吟四人，
    則為白河區外角里之有投票權人，均堪認定。
  (二)被告吳秋同部分：
    被告吳秋同已自白有向黃明賢、周吳春美、賴秀鑾、李楊彩
    吟等四人買票等情；核被告黃明賢、周吳春美、賴秀鑾、李
    楊彩吟等四人於警詢及偵查中自自犯行相符，是被告吳秋同
    自白投票行賄犯行，核與事實相符。又據被告吳秋同於警訊
    供稱：伊係以每票新台幣五百元，向外角里里民買票，至於
    所以為蘇朱麗真實施買票行為，純係因為伊有欠蘇朱麗真丈
    夫（已故外角里里長蘇錦昌）情份，故就替蘇朱麗真買票，
    伊並沒有向蘇朱麗真索取任何代價等語（詳警卷一至四頁）
    。此外有在台南縣白河鎮外角里三民西巷五號吳秋同住處，
    經警搜索扣得選舉人名冊、行賄選民所剩現金三千元、帳冊
    筆記本、參選人蘇朱麗真名片九張、外角里行政區域圖一張
    在案可憑（詳警卷七至十頁）。本件被告吳秋同有附表一所
    示投票行賄及預備行賄犯行，事證明確，堪以認定。
  (三)被告黃明賢、周吳春美、賴秀鑾、李楊彩吟部分：
    查被告吳秋同已自白有向黃明賢、周吳春美、賴秀鑾、李楊
    彩吟等四人買票等情；且被告黃明賢、周吳春美、賴秀鑾、
    李楊彩吟等四人亦於警詢及偵查中自自犯行。被告黃明賢、
    周吳春美、賴秀鑾、李楊彩吟等四人，雖均辯稱，係受被告
    吳秋同所請託或指使而配合，實則並無賣票予吳秋同，亦無
    自吳秋同處收取起訴書所稱款項云云。經查：
  1.依原審勘驗檢察官偵訊光碟，吳秋同或檢察官或其他司法警
    察並無明示或暗示「逼迫」黃明賢自白，或要求周吳春美、
    賴秀鑾、李楊彩吟等人，應配合吳秋同而為陳述（詳附表二
    之一至二之四勘驗筆錄）：
  (1)被告黃明賢部分：
  檢察官開始訊問黃明賢時，吳秋同並不在場，黃明賢即已坦
    承「他（吳秋同）就和我說二票一千元啊」，嗣檢察官命吳
    秋同入庭與黃明賢對質，黃明賢對檢察官訊問「叫你要投給
    誰」，起初雖答不出來，經吳秋同在旁提示「女的啦」，黃
    明賢即答稱「一個姓蘇…，蘇什麼的…」，檢察官問黃明賢
    「有一個女的，一個男的這樣？」吳秋同答稱「對啦對啦」
    ，黃明賢即答稱「女的」，檢察官再問「女的是蘇朱麗真沒
    錯啦」，黃明賢答稱「嘿」，縱使黃明賢平日不太關心選舉
    ，對蘇朱麗真也許不認識，也未見過其人，不能立刻想起蘇
    朱麗真姓名，常理上有此可能，惟黃明賢能明確回答檢察官
    里長參選人為一男一女，並回答「一個姓蘇的」，顯然吳秋
    同交付二票一千元給黃明賢時，向其表示票投「女的，蘇朱
    麗真」，黃明賢雖未能流暢回答，僅係記憶不如常人般鮮明
    ，反映不如常人般快速，不能因此即謂事實不存在，且檢察
    官於偵訊過程中，亦一再向黃明賢確認，若無此事實，黃明
    賢隨時可以改口，然黃明賢仍答稱「有啦有啦」。
  至於檢察官問「一千元二票，你一票，還有誰？」黃明賢先
    答「我的阿…」，尚未完整回答時，雖吳秋同搶先回答「還
    有你太太一票啦」後，黃明賢始回答「我太太」。參以一百
    年六月八日審理程序中，被告黃明賢詰問證人吳秋同內容，
    黃明賢問「你之前說是二票，剛剛檢察官問你買四票（按起
    訴事實為二票一千元，檢察官問二千元係口誤），你到底是
    買二票還是四票？」證人吳秋同回答「二票」，黃明賢問「
    我家裡投票權人不只二人，為何你只買二票？」證人吳秋同
    回答「就我所知就他們夫妻二人而已，他的小孩我不知道」
    等語，比較黃明賢與吳秋同在偵審陳述，吳秋同向黃明賢行
    賄時，只知黃明賢家有其本人與配偶二票，故交付一千元，
    吳秋同住外角里五鄰，黃明賢住外角里八鄰，不知黃明賢戶
    內是否尚有其他子女有投票權，不違常理，而黃明賢未立即
    應答，係遲疑另一票為配偶與子女中何人，且黃明賢對其收
    受一千元，係何人選票，既已明確供述「我的阿…」，至少
    其本人一票，已該當刑法第一百四十三條第一項規定投票收
    賄罪構成要件。綜合上情，被告黃明賢偵查中供述，顯係出
    於其任意性供述，未有受任何逼迫而自白。
  (2)被告周吳春美部分：
    被告周吳春美於檢察官偵訊時問，這次里長選舉有誰跟妳買
    票，叫妳投給哪一位候選人? 周吳春美卻答非所問，而供稱
    「我媳婦李芳嬌」。為此，檢察官即命吳秋同入庭與周吳春
    美對質，問吳秋同將錢交給誰，經吳秋同明確回答「我是交
    給周吳春美，四票二千元，約三天前我拿去吳春美家，我拿
    給她時叫她投給蘇朱麗真」後，周吳春美始不再回避問題，
    而承認犯行。雖原審勘驗筆錄記載：「吳秋同有轉頭面對周
    吳春美喃喃自語」，然依勘驗筆錄內容並無所謂吳秋同「喃
    喃自語內容」情形。又被告周吳春美應檢察官訊問時先是答
    非所問，而供述「我媳婦李芳嬌」。由此可知，周吳春美自
    白，並未附合吳秋同陳述，否則被告周吳春美即應如實陳述
    如何收受賄款，而非一開始即否認犯行，先稱賄款係其媳婦
    李芳嬌所收受，直至檢察官命被告吳秋同入庭對質後，被告
    周吳春美始坦承犯行。是被告周吳春美偵查中供述應係出於
    其任意性供述，而非配合吳秋同而供述。
  (3)被告賴秀鑾部分：
    原審勘驗檢察官偵訊被告賴秀鑾光碟勘驗筆錄後，記載「吳
    秋同入庭」，「賴秀鑾回頭看吳秋同後，將手伸到背後」，
    「吳秋同疑似低頭看賴秀鑾手指之處」，「賴秀鑾向後移動
    靠近吳秋同，轉頭向吳秋同，疑似有喃喃自語」，「賴秀鑾
    靠近吳秋同，並以手摭口」。依勘驗內容，被告吳秋同未發
    一語，亦未對賴秀鑾有任何比畫手勢，反倒是賴秀鑾「動作
    頻頻」，若謂附合，顯係吳秋同被動附合賴秀鑾，而非賴秀
    鑾附合吳秋同甚明；且賴秀鑾於勘驗後供稱：「吳秋同在那
    時講什麼，我沒有聽到」，「光碟內容疑似跟吳秋同交談的
    部分，我確實沒有跟他交談」等語。是被告賴秀鑾辯稱：「
    於檢察官訊問前，吳秋同已要求她要配合承認有賣票給她」
    云云，顯非可採。
  (4)被告李楊彩吟部分：
    被告李楊彩吟應檢察官偵訊供述：跟吳秋同剛才說的差不多
    ，「是（他）拿到我家沒錯」，「（吳秋同在上開時地拿一
    千元給妳時，要你們投給誰）蘇朱麗真」，「（上開一千元
    現在何處）花掉了」。由此觀之，顯然李楊彩吟並非僅說一
    句「跟吳秋同剛才說的差不多」甚明，且李楊彩吟對吳秋同
    交付一千元，既稱「花掉了」，而勘驗錄音光碟亦無吳秋同
    口出「花掉了」之語，顯係李楊彩吟自發性供述，足證被告
    李楊彩吟確有收受吳秋同交付一千元賄款無疑。
  2.黃明賢、周吳春美、賴秀鑾、李楊彩吟四人自白具任意性：
  (1)本件非被告吳秋同或被告黃明賢、周吳春美、賴秀鑾、李楊
    彩吟提出檢舉，而係被告以外第三人，即A1與A2檢舉被告蘇
    朱麗真透過被告吳秋同以金錢向選民賄選，經檢察官向台灣
    台南地方法院聲請搜索票，於九十九年十一月十五日下午四
    時三十分至五時三十六分，在被告吳秋同住處執行搜索，扣
    得選區外角里里民住所分佈圖、蘇朱麗真名片等物，被告吳
    秋同先於同日夜間應檢察官偵訊時，即坦承起訴書犯罪事實
    犯行，並坦承向被告周吳春美、黃明賢、賴秀鑾、李楊彩吟
    等人行賄，且提出剩餘賄款三千元扣案；檢察官即依吳秋同
    供述賄款流向，於九十九年十一月十五、十六日訊問黃明賢
    、周吳春美、賴秀鑾、李楊彩吟等四人，渠等亦均坦承起訴
    犯行，並供述係吳秋同向渠等行賄要求里長投票給蘇朱麗真
    ，台南縣警察局白河分局警員旋於九十九年十一月十六日，
    詢問吳秋同、黃明賢、周吳春美、賴秀鑾、李楊彩吟等人，
    渠等仍自白起訴犯行，可見吳秋同自白與黃明賢、周吳春美
    、賴秀鑾、李楊彩吟等人自白相符，應堪採信。
  (2)被告吳秋同嗣雖否認犯行，而經法院裁定羈押，然吳秋同於
    九十九年十二月廿二日接受測謊鑑定後，法務部調查局於九
    十九年十二月廿四日以公務電話報告檢察官，就測謊結果研
    判被告吳秋同有說謊反應（即里長選舉未收到蘇朱麗真的買
    票錢與里長選舉未送錢給周吳春美等人），檢察官乃於九十
    九年十二月廿七日命令，以五萬元予吳秋同具保停止羈押，
    吳秋同嗣於一百年一月四日應檢察官傳訊時，再度坦承犯行
    ，檢察官於一百年一月七日提起公訴後，若吳秋同係配合蘇
    朱麗真否認犯行，並與被告李楊彩吟、周吳春美、黃明賢、
    賴秀鑾等人採取一致翻供說詞，則被告吳秋同自可於法院傳
    訊時否認犯行，將不影響其偵查中自白可獲判緩刑效果，惟
    被告吳秋同經選任與偵查中相同辯護人，於原審準備及審理
    程序，亦均坦承犯行，可見被告吳秋同於警偵訊及法院審理
    過程，對自白犯行態度一致，並未受被告黃明賢、周吳春美
    、賴秀鑾、李楊彩吟等人影響，其自白自堪採信。
  (3)次按刑事訴訟法第九十七條規定「被告有數人時，應分別訊
    問之；其未經訊問者，不得在場。但因發見真實之必要，得
    命其對質。被告亦得請求對質。對於被告之請求對質，除顯
    無必要者外，不得拒絕」。本件檢察官於九十九年十一月十
    六日先分別訊問吳秋同、黃明賢、周吳春美、賴秀鑾、李楊
    彩吟等人，因渠等均已坦承犯行，檢察官為發現真實必要，
    命吳秋同與黃明賢、周吳春美、賴秀鑾、李楊彩吟等人對質
    ，黃明賢、周吳春美、賴秀鑾、李楊彩吟等人，仍可基於自
    由意識承認或否認犯行，然渠等在與吳秋同對質情形下，仍
    繼續坦承犯行，黃明賢、周吳春美、賴秀鑾、李楊彩吟等人
    。本件檢察官偵查程序進行，符合上開刑事訴訟法規定。從
    而，吳秋同、黃明賢、周吳春美、賴秀鑾、李楊彩吟等人偵
    查中供述，自有證據能力與證明力，應無庸置疑。
  3.關於扣案賄款繳交情形部分：
  (1)檢察官偵訊時，被告黃明賢已坦承收受吳秋同交付一千元，
    被告李楊彩吟亦坦承將吳秋同交付一千元「花掉」，對於依
    法應沒收犯罪所得，自應由彼二人繳納，吳秋同配偶張靖宜
    在不知情情況下，應警察要求及見李楊彩吟行動不便情形下
    ，代為繳納，對彼二人應成立之投票收賄罪，要不生影響。
  (2)被告賴秀鑾繳納扣案賄款二千元，係因當時賴秀鑾身上沒錢
    ，且吳秋同當時純因欲將事件單純化，而同意先行墊借，以
    吳秋同於原審供述，其每月平均收入六、七萬元經濟狀況，
    借出二千元不予求償，尚不致對其生計發生影響，不能因其
    未予求償，謂其自白行賄交付二千元與事實不符。
  (3)被告周吳春美於原審坦承，有拿錢去派出所，扣案二千元既
    係其主動繳出扣案，自足補強被告周吳春美收受賄款證明。
  (4)至被告黃明賢與周吳春美二人，向不知情張靖宜要求繳納或
    返還所繳納二千元，係因彼二人心有不甘之舉，且依原審勘
    驗警偵訊筆錄，均無被告吳秋同開口要求被告周吳春美先墊
    付或被告周吳春美向被告吳秋同表示為其墊付之詞，且證人
    即製作筆錄警員蔡憲州、邱文顯二人亦未證述周吳春美與吳
    秋同有要求墊付對話，則被告黃明賢及周吳春美辯稱：是被
    告吳秋同要求周吳春美先行墊付云云，顯非可信。
  4.被告黃明賢、周吳春美、賴秀鑾、李楊彩吟四人於偵查中供
    述，並經原審及本院上訴審勘驗結果（詳原審卷一二七至一
    三六頁，上訴卷(一)九二至九八頁），如附表二之一至二之四
    所示情形。其中被告黃明賢就檢察官詢問明顯避重就輕，且
    迴避問題，甚至檢察官已甚為明確的問題，仍故為答非所問
    。在在顯示，如黃明賢已應吳秋同的要求要配合承認有收受
    賄款，理應主動明白供述如何收受賄款，但黃明賢卻多次，
    對檢察官詢問所收受的二票賄款是何人的投票，故作他答，
    隱晦案情，不願吐實。另被告周吳春美於供承收受賄款後，
    回答語氣平順，並將家中有幾票？各係何人？渠等姓名逐一
    陳述出來，繼而檢察官同意要讓她緩起訴後，亦回答知錯（
    詳437 號偵查卷第48頁所附周吳春美悔過書），經檢察官以
    證人身分訊問時，亦均如實陳述。尤其周吳春美，於檢察官
    偵訊初始，當檢察詢問其有無收受吳秋同交付賄款時，竟答
    稱係其媳婦李芳嬌所收受，倘係吳秋同於偵訊前已先要求周
    吳春美配合供述有收受賄款，被告周吳春美應不至於為如此
    供述。另被告賴秀鑾於檢察官偵訊時，則是動作頻頻，當檢
    察官命「吳秋同入庭」後，賴秀鑾先是「回頭看吳秋同後，
    將手伸到背後比手勢」，「吳秋同低頭看賴秀鑾手指之處」
    ，其後賴秀鑾又向後移動靠近吳秋同，「轉頭向吳秋同，疑
    似喃喃自語」，「賴秀鑾靠近吳秋同，並以手摭口」。依勘
    驗內容，被告吳秋同始終未發一語，亦未對賴秀鑾有任何比
    畫手勢，若謂附合，顯係吳秋同被動附合賴秀鑾，而非賴秀
    鑾附合吳秋同甚明，且賴秀鑾於99年11月16日並以證人身分
    具結作證供稱，有收受吳秋同所交付2千元賄款（詳437號偵
    查卷第33至35頁）。；至被告李楊彩吟部分，依勘驗偵訊光
    碟結果，亦無附和吳秋同的說法，而係按其自己本意回答，
    特別是就收受賄款一千元部分李楊彩吟陳述說「隨便花了、
    也不記得了」，檢察官一再強調到底有沒有，最後李楊彩吟
    才說有，有收到吳秋同的一千元，倘被告吳秋同有要求李楊
    彩吟應配合供述有收受賄款，則李楊彩吟於檢察官偵訊開始
    ，應即會主動供述收受賄款情形，而無庸檢察官命被告吳秋
    同於偵查庭進來對質後，再經過檢察官一再確認，李楊彩吟
    始承認。且李楊彩吟於99年11月15日偵訊時供承收賄並立悔
    過書（詳437號偵查卷第30至31頁）。益見被告李楊彩吟供
    述並非配合吳秋同而為。
  5.至於被告黃明賢、周吳春美、賴秀鑾、李楊彩吟等四人，渠
    等設籍戶內具有本次白河區外角里里長投票權之人，依序：
    黃明賢戶籍內有投票權人為四人、周吳春美戶籍內有投票權
    人為六人、賴秀鑾戶籍內有投票權人為三人、李楊彩吟戶籍
    內有投票權人為三人，有上開被告黃明賢、周吳春美、賴秀
    鑾、李楊彩吟等四人全戶戶籍謄本可憑。然被告吳秋同向被
    告黃明賢、周吳春美、賴秀鑾、李楊彩吟等四人，以每票五
    百元，依序：交付賄款一千元予黃明賢、交付賄款二千元予
    周吳春美、交付賄款二千元予賴秀鑾、交付賄款一千元予李
    楊彩吟。以此觀之，被告吳秋同交付予被告黃明賢、周吳春
    美、賴秀鑾、李楊彩吟等四人賄款，顯與被告黃明賢、周吳
    春美、賴秀鑾、李楊彩吟四人戶籍內有投票權人之人數不符
    。然依上開白河區外角里里長選舉人名冊，黃明賢所設籍外
    角里新興路四六三號有投票權人為五人（詳上訴卷(三)八頁）
    、周吳春美所設籍白河區○○里○○街一二七巷十三號有投
    票權人為六人（詳上訴卷(二)十二至十三頁）、賴秀鑾所設籍
    白河區○○里○○路三六二號有投票權人為五人（詳上訴卷
    (二)二九至三○頁）、李楊彩吟所設籍白河區外角里三民西巷
    三號有投票權人為四人（詳上訴卷(二)二一頁）。由此可見，
    被告吳秋同交付賄選款項票數，顯非以設籍戶內投票權人數
    作為交付賄款依據。據被告吳秋同於原審供稱：伊對於白河
    區外角里第四、五、六、八鄰之周吳春美、李楊彩吟、賴秀
    鑾、黃明賢算是比較熟等語（詳原審卷二五一至二五二頁）
    。核與被告吳秋同本人亦設籍於白河區外角里「五鄰」，有
    上開戶籍謄本及選舉人名冊在卷可憑（詳上訴卷(一)一二五頁
    、上訴卷(二)二一頁）。而被告蘇朱麗真則設籍於白河區外角
    里「十二鄰」，有戶籍謄本可憑（詳上訴卷(一)一二七頁）。
    以此觀之，被告吳秋同供稱，其較諸被告蘇朱麗真而言，對
    外角里第四、五、六、八鄰之周吳春美、李楊彩吟、賴秀鑾
    、黃明賢算是比較熟等語，信而有徵。兼以被告吳秋同向附
    表一所示黃明賢、周吳春美、賴秀鑾、李楊彩吟等四家買票
    ，黃明賢等四人，分住於外角里四、五、六、八鄰，且被告
    吳秋同僅向黃明賢渠等四家買票，顯見被告吳秋同係因被告
    蘇朱麗真對於外角里第四、五、六、八鄰不熟，方始由被告
    吳秋同為被告蘇朱麗真買票，以提高被告蘇朱麗真的當選機
    率。準此，被告吳秋同買票行為，自難以交付賄款金額與各
    收受賄款人家中投票數不符，即謂被告吳秋同所供不可信。
  6.綜上所述，被告黃明賢、周吳春美、賴秀鑾、李楊彩吟等四
    人已於警詢及偵查中自自犯行。核與被告吳秋同自白有向被
    告黃明賢、周吳春美、賴秀鑾、李楊彩吟等四人買票等情相
    符；則被告黃明賢、周吳春美、賴秀鑾、李楊彩吟等四人，
    均辯稱，係受被告吳秋同所請託或指使而配合，實則並無賣
    票予被告吳秋同，亦無自吳秋同處收取起訴書所稱款項云云
    ，自非可採。是本件被告黃明賢、周吳春美、賴秀鑾、李楊
    彩吟等四人收受賄賂犯行，事證明確，堪以認定。
三、論罪部分：
  (一)核被告吳秋同所為，係犯公職人員選舉罷免法第九十九條第
    一項投票行賄罪及同條第二項預備行賄罪。另被告黃明賢、
    周吳春美、李楊彩吟、賴秀鑾所為，均係犯刑法第一百四十
    三條第一項投票受賄罪。
  (二)又按數行為於同時同地或密切接近之時地實行，侵害同一之
    法益，各行為之獨立性極為薄弱，依一般社會健全觀念，在
    時間差距上，難以強行分開，在刑法評價上，以視為數個舉
    動之接續實行，合為包括之一行為予以評價，較為合理者，
    屬接續犯。又刑法於九十四年二月二日修正公布（九十五年
    七月一日施行）刪除連續犯規定之同時，對於合乎接續犯或
    包括的一罪之情形，為避免刑罰之過度評價，已於立法理由
    說明委由實務以補充解釋之方式，發展接續犯之概念，以限
    縮數罪併罰之範圍。鑑於公職人員選舉，其前後屆及不同公
    職之間，均相區隔，選舉區亦已特定，以候選人實行賄選為
    例，通常係以該次選舉當選為目的。是於刪除連續犯規定後
    ，苟行為人主觀上基於單一之犯意，以數個舉動接續進行，
    而侵害同一法益，在時間、空間上有密切關係，依一般社會
    健全觀念，難以強行分開，在刑法評價上，以視為數個舉動
    之接續實行，合為包括之一行為予以評價，較為合理，於此
    情形，即得依接續犯論以包括之一罪。否則，如係分別起意
    ，則仍依數罪併合處罰，方符立法本旨（九十九年第五次刑
    事庭會議決議(一)意旨參照）。而對接續犯所謂「數行為在密
    切接近之時地」之認定，需依所犯之罪質，受侵害之法益，
    行為之態樣，及一般社會健全之觀念，予以盱衡斷定，並無
    必須在同一時間、同一地點所為為限（九十九台上六五九六
    號刑事判決參照）。本件被告吳秋同雖分別向附表一所示黃
    明賢、周吳春美、賴秀鑾、李楊彩吟四人交付賄款買票，但
    被告黃明賢、周吳春美、賴秀鑾、李楊彩吟等四人，均係同
    住白河鎮外角里，地理上相近。而被告吳秋同向附表一所示
    四人交付賄款，均集中於九十九年十一月十日至九十九年十
    一月十四日間五天內，時間上可謂密接。是被告吳秋同於附
    表一所示四次交付賄賂犯行，應可視為在密切接近時地之數
    個舉動，自應以接續犯，論以包括一罪。又公職人員選舉罷
    免法之投票行賄罪係侵害國家法益之罪，以一行為同時對多
    數有投票權之人交付賄賂，約其不行使投票權或為一定之行
    使，祇侵害一個國家法益，應僅成立一投票行賄罪。而該罪
    之預備犯，僅止於該罪著手實行前之準備階段，嗣若進而實
    行行賄之行為，即為行賄所吸收，不另論罪。則以一行為同
    時對多數有投票權人行賄，尚且論以一罪，其以一行為同時
    對多數有投票權之人部分賄選，部分尚在預備賄選階段，尤
    僅能論以一罪（九十八台上九二八號刑事判決參照）。本件
    被告吳秋同於附表一所示交付賄賂部分及委請附表一所示之
    人轉交其家人預備賄款部分，依上所述，應論以一個投票行
    賄罪。又被告吳秋同於偵查中自白上開犯行，應公職人員選
    舉罷免法第九十九條第五項規定，依法減輕其刑。
四、撤銷改判部分（即被告吳秋同、黃明賢、周吳春美、賴秀鑾
    、李楊彩吟五人）：
  (一)原判決以被告吳秋同、黃明賢、周吳春美、賴秀鑾、李楊彩
    吟五人，犯罪均尚屬無法證明，因而均為無罪諭知，固非無
    見。惟查本件被告吳秋同、黃明賢、周吳春美、賴秀鑾、李
    楊彩吟五人，依上所述，分別構成賄選罪之投票行賄罪（吳
    秋同）及收受賄賂罪（黃明賢、周吳春美、賴秀鑾、李楊彩
    吟），原判決未予仔細勾稽，詳為調查，遽對被告吳秋同、
    黃明賢、周吳春美、賴秀鑾、李楊彩吟五人，均為無罪諭知
    。依上所述，自有未洽。檢察官上訴意旨，指摘及此，為有
    理由。原判決關於被告吳秋同、黃明賢、周吳春美、賴秀鑾
    、李楊彩吟五人部分，自應由本院予以撤銷改判。爰審酌選
    舉乃民主政治最重要之表徵，須由選民評斷候選人之才德、
    品行、學識、操守、政見而選賢與能，其攸關國家政治之良
    窳、法律之興廢、公務員之進退，影響國家根基及人民權利
    至深且鉅，不得使金錢或其他利益介入選舉，抹滅實行民主
    政治之真意，而賄選實為敗壞選風之主要根源，故世界各民
    主法治國家莫不懸為厲禁，全力遏止，治安機關有鑑於國內
    社會環境急速變遷，民眾法治觀念尚待加強，因此，每逢選
    舉開始前，均利用各傳播媒體積極宣導政府查辦賄選之決心
    ，並籲請全體候選人及民眾共同摒棄賄選，詎被告等人竟置
    若罔聞，以身試法，其行為足以敗壞選風，腐蝕民主法治根
    基，導致基層選舉民主政治無法落實建立，並破壞民主政治
    與選舉之公平性。被告等人所為妨害選舉投票之公正、公平
    及純潔，並妨害國家民主政治之正常發展，應予非難。被告
    吳秋同犯後坦承犯行及被告黃明賢、周吳春美、賴秀鑾、李
    楊彩吟等四人於審理中始終否認犯行，犯後態度難謂良好等
    一切情狀，分別判決對被告吳秋同量處有期徒刑一年七月；
    被告黃明賢、周吳春美、賴秀鑾、李楊彩吟四人，各量處有
    期徒刑三月，如易科罰金以新臺幣一千元折算一日。
  (二)又犯本章之罪或刑法分則第六章之妨害投票罪，宣告有期徒
    刑以上之刑者，並宣告褫奪公權，公職人員選舉罷免法第一
    百十三條第三項定有明文，而此項褫奪公權之宣告係強制性
    之特別規定，亦為刑法第三十七條第二項之特別規定，法院
    自應優先適用，是被告吳秋同既經本院宣告上開有期徒刑以
    上之刑，自應依公職人員選舉罷免法第一百十三條第三項之
    規定，宣告被告吳秋同褫奪公權三年。又公職人員選舉罷免
    法第九十九條第三項規定：預備或用以行求期約或交付之賄
    賂，不問屬於犯人與否，沒收之。此項沒收為刑法第三十八
    條沒收之特別規定，採絕對義務沒收主義，祇要係預備或用
    以行求期約或交付之賄賂，不論是否屬於被告所有或已否扣
    案，法院均應宣告沒收，並無自由裁量之餘地。但如其賄賂
    已交付予有投票權之人收受，因收受者係犯刑法第一百四十
    三條第一項之投票受賄罪，其所收受之賄賂應依同法條第二
    項規定沒收之，如全部或一部不能沒收時，追徵其價額。故
    犯投票行賄罪者，其已交付之賄賂固應依刑法第一百四十三
    條第二項之規定，於其對向共犯所犯投票受賄罪之從刑宣告
    沒收、追徵，而毋庸再依上開規定，重複宣告沒收。本件被
    告吳秋同扣案預備賄款七千元（其中三千元自吳秋同處扣得
    ，另四千元則係附表一所示四人尚未轉交其家人部分），應
    依公職人員選舉罷免法第九十九條第三項規定，宣告沒收。
    另被告黃明賢、周吳春美、賴秀鑾、李楊彩吟四人，附表一
    所示收受賄款部分，應依刑法第一百四十三條第二項規定，
    分別於渠等四人所犯收受賄賂罪名項諭知沒收。至被告黃明
    賢、周吳春美、賴秀鑾、李楊彩吟四人，經警扣案賄款（含
    收受賄款及預備賄款部分），依上所述，既確係由被告吳秋
    同所交付屬實。則縱使係黃明賢等四人上開經警扣案賄款，
    係先由被告吳秋同先行代墊，要不影響各該扣案款項，係本
    件賄選之賄款。本院自仍應依係屬被告吳秋同預備賄款，或
    係被告黃明賢、周吳春美、賴秀鑾、李楊彩吟四人收受賄款
    ，分別於被告吳秋同投票行賄罪項下，或於被告黃明賢、周
    吳春美、賴秀鑾、李楊彩吟四人收受賄賂罪名項下分別諭知
    沒收，併此敘明。至在被告吳秋同處搜索扣得選舉人名冊、
    帳冊筆記本、參選人蘇朱麗真名片九張、外角里行政區域圖
    一張，雖屬被告吳秋同所有，並無證據證明係屬被告吳秋同
    賄選犯行所用之物，爰不宣告沒收，亦附此敘明。
五、被告吳秋同諭知緩刑部分：
    查本件被告吳秋同自警偵訊及審理中，均自白上開賄選犯行
    ，而被告吳秋同係因欠被告蘇朱麗真丈夫蘇錦昌（已故外角
    里里長）人情，為還蘇錦昌人情，故而為被告蘇朱麗真實施
    賄選，其賄選行為故屬不該。然被告吳秋同自為警查獲後，
    均坦承犯行不諱，並指證被告黃明賢、周吳春美、賴秀鑾、
    李楊彩吟四人，確有收受其所交付賄款。且前無任何前科犯
    行，有台灣高等法院被告前案紀錄表在卷可憑（詳上訴卷(一)
    四七頁）。經此偵審程序（並於偵查中經羈押），被告吳秋
    同應知所警惕，信無再犯之虞。本院因認被告吳秋同上開所
    宣告之刑，以暫不執行為適當。爰依刑法第七十四條第一項
    第一款及第九十三條第一項第二款規定，諭知被告吳秋同緩
    刑二年，緩刑中付保護管束，為促其改過向善，並依刑法第
    七十四條第二項第五款規定，諭知應依執行檢察官命令，向
    指定之政府機關、政府機構、行政法人、社區或其他符合公
    益目的之機構或團體，提供肆拾捌小時義務勞務，以啟自新
    。
六、不另為無罪諭知部分（即對吳月娥詢問票數部分）：
  (一)有關吳秋同自白曾向吳月娥探詢家中票數，涉有預備投票行
    賄部分，固有證人吳月娥於警詢供稱：吳秋同有詢問家中有
    幾票等語（警卷四○頁），雖證人吳月娥同時證稱：可能要
    向我買票。但此係證人吳月娥個人臆測之詞，依法非可作為
    認定犯事實證據。況被告吳秋同於警詢先稱：李楊彩吟（二
    票）、賴秀鑾（四票）、黃明賢（二票）、春美（四票）及
    阿娥（二票）等五人實施買票，皆持現金前往他們家買票等
    語（警卷二頁）。被告吳秋同於偵查中供稱：另外有一個叫
    阿娥，約五、六十歲，二票共一千元，是阿娥收的等語（選
    他四二七偵查卷二八頁）。嗣於偵查中吳秋同另供稱：吳月
    娥部分還沒有交錢給她，是問她家幾票，她說六票云云（選
    偵四一偵查卷一八九頁）。則被告吳秋同有關吳月娥家中共
    有幾票？是否已交付金錢？等情，前後供述不一，顯見其雖
    有詢問吳月娥家中有幾票，但並無特意將票數記住，如吳秋
    同於詢問時確有預備買票意思，理應對吳月娥家中有幾票？
    是否已交付金錢？有所記憶為是。故而，尚難依上開證據而
    為不利吳秋同認定。又被告吳秋同於偵查中，就檢察官訊問
    其詢問吳月娥家裡有幾票，涉嫌預備買票罪，是否承認？先
    回答「我不承認」，再回答「我承認」（選偵四一偵查卷一
    七一頁），益證被告吳秋同就其詢問吳月娥家中票數時，或
    係選舉期間閒聊，或預備買票，尚無法確定。自無法依證人
    吳月娥證稱吳秋同有詢問票數即推認吳秋同主觀上已有買票
    故意。
  (二)綜上，關於被告吳秋同向吳月娥詢問票數部分，既無證據足
    以證明被告吳秋同係欲向吳月娥進行賄選，即難以上開被告
    吳秋同有向證人吳月娥詢問家中投票數，即推認被告吳秋同
    有預備賄選犯行。準此，此部分公訴人認被告吳秋同涉犯預
    備賄選罪，尚屬無法證明，本應為無罪諭知，然公訴人認被
    告吳秋同此部分犯行，與上開向被告黃明賢等四人賄選犯行
    ，為裁判上一罪關係，本院爰不另為無罪諭知，併此敘明。
乙、無罪部分（即被告蘇朱麗真部分）：
一、公訴意旨略以：被告蘇朱麗真係九十九年第一屆直轄市臺南
    市白河區外角里里長選舉候選人，蘇朱麗真為求順利當選，
    竟與被告吳秋同共同基於投票行賄之犯意聯絡，由吳秋同向
    有投票權之人被告黃明賢、周吳春美、李楊彩吟、賴秀鑾及
    吳月娥（非本案被告）等人詢問其家中有幾票，再於附表一
    所示時地，交付附表一所示賄款給黃明賢、周吳春美、李楊
    彩吟、賴秀鑾，約使黃明賢等四人，於本屆外角里里長選舉
    時，將選票投給蘇朱麗真，黃明賢等四人當場收受上開賄款
    ，而許以於本次外角里里長選舉時投票予蘇朱麗真。嗣於九
    十九年十一月十五日，經臺灣臺南地方法院檢察署檢察官指
    揮臺南縣警察局（現已改制為臺南市政府警察局）白河分局
    查獲，並自吳秋同處扣得三千元、黃明賢處扣得一千元、周
    吳春美處扣得二千元、賴秀鑾處扣得二千元、李楊彩吟處扣
    得一千元。吳月娥部分則尚未交付賄款，止於預備階段。因
    認被告蘇朱麗真係犯公職人員選舉罷免法第九十九條第一項
    投票行賄罪嫌及同條第二項預備行賄罪嫌云云。
二、按犯罪事實，應依證據認定之，無證據不得認定犯罪事實，
    刑事訴訟法第一百五十四條第二項定有明文。而刑事訴訟法
    上所謂認定犯罪事實之證據，係指足以認定被告確有犯罪行
    為之積極證據而言，該項證據自須適合於被告犯罪事實之認
    定，始得採為斷罪資料；又不能證明被告犯罪者，應諭知無
    罪之判決，刑事訴訟法第三百零一條第一項定有明文；且認
    定不利於被告之事實，須依積極證據，苟積極證據不足為不
    利於被告事實之認定時，即應為有利於被告之認定，更不必
    有何有利之證據（二十九上字三一○五號、三十上字八一六
    號判例參照）；另認定犯罪事實所憑之證據，雖不以直接證
    據為限，間接證據亦包括在內；然而無論直接或間接證據，
    其為訴訟上之證明，須於通常一般之人均不致有所懷疑，而
    得確信其為真實之程度者，始得據為有罪之認定，倘其證明
    尚未達到此一程度，而有合理之懷疑存在時，基於無罪推定
    之原則，即應為無罪之判決；又刑事訴訟法第一百五十六條
    第二項規定：被告或共犯之自白，不得作為有罪判決之唯一
    證據，仍應調查其他必要之證據，以察其是否與事實相符。
    立法旨意乃在防範被告或共犯自白之虛擬致與真實不符，故
    對自白在證據上之價值加以限制，明定須藉補強證據以擔保
    其真實性。所謂補強證據，係指除該自白本身之外，其他足
    以證明該自白之犯罪事實確具有相當程度真實性之證據而言
    ，雖所補強者，非以事實之全部為必要，但亦須因補強證據
    之質量，與自白之相互利用，足使犯罪事實獲得確信者，始
    足當之。共犯之自白，性質上仍屬被告之自白，縱先後所述
    內容一致，或經轉換為證人而具結陳述，仍屬不利己之陳述
    範疇，究非自白以外之其他必要證據，自不足作為證明其所
    自白犯罪事實之補強證據（七十六台上四九八六號判例、九
    十七台上一○一一號判決參照）。
三、公訴意旨認被告蘇朱麗真涉有上揭投票交付賄賂犯行，無非
    以：(一)被告吳秋同自白。(二)被告李楊彩吟供述。(三)被告賴秀
    鑾證述。(四)被告黃明賢證述。(五)被告周吳春美證述。(六)證人
    吳月娥證述。(七)臺南縣警察局白河分局扣押物品清單。(八)法
    務部調查局測謊報告書，為其主要論據。
四、被告蘇朱麗真固不否認其為九十九年第一屆直轄市臺南市白
    河區外角里里長選舉候選人，亦認識被告吳秋同，惟堅決否
    認有與被告吳秋同共同為投票行賄犯行。
五、經查：
  (一)被告吳秋同固於偵查中及原審證稱：蘇朱麗真有交付一萬元
    現金予伊等語（選他四三七號卷二五頁、原審卷一八二頁）
    。然按共犯自白，性質上仍屬被告自白，共犯之自白是否為
    真，仍應調查其他必要之證據，以察其是否與事實相符。
  (二)惟查：
  1.被告吳秋同於偵查中係結證稱：在九十九年十一月十日左右
    ，在蘇朱麗真家，蘇朱麗真交付一萬元要向第五鄰的選民買
    票云云（選他四三七號卷二五頁）；而吳秋同於原審證稱：
    蘇朱麗真叫他去洗車廠，說第四鄰可能沒有她的票，就拿錢
    給他，要他處理一下；蘇朱麗真沒有一定要給第五鄰，而黃
    明賢是第八鄰、周吳春美是第四鄰、賴秀鑾是第六鄰、李楊
    彩吟是第五鄰；蘇朱麗真拿錢給他時，並沒有提到買票二字
    ，只有說處理一下等語（原審卷一八○、一八一頁）。是依
    吳秋同偵審中證述，有關蘇朱麗真於何地交付一萬元，前後
    不一；再者行賄選民範圍亦有不同，是否可採，已非無疑。
  2.又被告吳秋同於警詢供稱：於九十九年十一月九日晚上七時
    許，至蘇朱麗真家向她本人拿一萬元，蘇朱麗真並委託要以
    每票五百元向外角里五鄰選民買票云云（警卷三頁）。有關
    蘇朱麗真交付一萬元時間，顯與前開供述不同。查本案係於
    九十九年十一月十五日實施傳喚等偵查作為，距吳秋同所稱
    收受蘇朱麗真交付一萬元時間，約一星期，吳秋同記憶應甚
    為清晰，然其於九十九年十一月十六日警詢所為與偵查中證
    述，竟有不同，顯違常情。
  3.又被告吳秋同於原審稱：在蘇朱麗真說準備好了，「開下去
    （台語）」時，另有李勵山及洪慶輝在場等語（詳原審卷六
    八頁）。惟證人李勵山於原審結稱：其兒子開洗車廠，去年
    十一月選舉時，其與蘇朱麗真、吳秋同及洪慶輝有在該處討
    論何時去拜票，但未曾聽聞蘇朱麗真說錢準備好了，花下去
    沒有關係；開會時亦未曾見過蘇朱麗真拿錢出來，會議結束
    時是其他三人先離開，其留下關門後才離開等語（詳原審卷
    二三九至二四一頁）；證人洪慶輝亦於原審證稱：蘇朱麗真
    曾要他到李勵山兒子開的洗車廠開會，討論如何拜票，沒有
    聽過蘇朱麗真說真難選，一票要多少等語（詳原審卷二四五
    至二四七頁）。是以依證人李勵山及洪慶輝上開證詞，尚難
    證明被告吳秋同此部分所言為真。
  4.至被告吳秋同就有關外角里「里長選舉其未收到蘇朱麗真的
    買票錢」此問題，接受測謊結果，雖呈情緒波動反應，研判
    有說謊，有法務部調查局九十九年十二月二十九日調科參字
    第○九九○○五九六一二○號測謊報告在卷可憑（詳選偵四
    一號偵查卷一七六頁）。惟上開被告吳秋同測謊供證，亦屬
    屬共犯自白，如無其補強證據，依刑事訴訟法第一百五十六
    條第二項規定，仍不得作為認定被告蘇朱麗真與被告吳秋同
    有共同投票行賄罪證據之依據。依上說明，自無法依此測謊
    鑑驗結果，作為補強共犯吳秋同自白。
  5.綜上，被告吳秋同所為有收受被告蘇朱麗真交付買票賄款一
    萬元證詞，與證人李勵山、洪慶輝證述不符，自難憑採。
  (三)綜上所陳，被告吳秋同指述有上述瑕疵，且無補強證據，以
    以實其說，自難作為被告蘇朱麗真有投票行賄不利之認定。
六、原判決以被告蘇朱麗真犯罪尚屬無法證明，因而為被告蘇朱
    麗真無罪諭知。本院經核，原判決就被告蘇朱麗真部分，認
    事用法，均無不當。檢察官上訴意旨，仍執陳詞，指摘原判
    決不當，為無理由，應予駁回。
據上論結，應依刑事訴訟法第三百六十九條第一項前段、第三百
六十八條、第三百六十四條、第二百九十九條第一項前段，公職
人員選舉罷免法第九十九條第一項、第二項、第三項、第五項、
第一百十三條第三項，刑法第十一條、第三十七條第二項、第一
百四十三條第一項、第二項、第四十一條、第七十四條第一項第
一款、第二項第五款、第九十三條第一項第二款，刑法施行法第
一條之一第一項，判決如主文。
本案經檢察官劉欽銘到庭執行職務。
中    華    民    國   100    年    11    月    7     日
                  刑事第六庭    審判長法  官  董武全
                                      法  官  林英志
                                      法  官  賴純慧
以上正本證明與原本無異。
被告吳秋同部分，檢察官及被告吳秋同如不服本判決應於收受送
達後10日內向本院提出上訴書狀，其未敘述上訴理由者，並得於
提起上訴後10日內向本院補提理由書狀（上訴書狀及上訴理由書
狀均須按他造當事人之人數附繕本，切勿逕送上級法院）。
被告蘇朱麗真部分，檢察官如不服本判決應於收受送達後10日內
向本院提出上訴書狀，其未敘述上訴理由者，並得於提起上訴後
10日內向本院補提理由書（但應受刑事妥速審判法第九條第一項
規定之限制）。
其餘均不得上訴。
                                      書記官  周美莉
中    華    民    國  100    年    11    月    14    日
附錄法條：
公職人員選舉罷免法第九十九條第一項、第二項、第三項、第五
項：
對於有投票權之人，行求期約或交付賄賂或其他不正利益，而約
其不行使投票權或為一定之行使者，處三年以上十年以下有期徒
刑，得併科新臺幣一百萬元以上一千萬元以下罰金。
預備犯前項之罪者，處一年以下有期徒刑。
預備或用以行求期約或交付之賄賂，不問屬於犯人與否，沒收之
。
犯第一項或第二項之罪，在偵查中自白者，減輕其刑；因而查獲
候選人為正犯或共犯者，減輕或免除其刑。
刑法第一百四十三條第一項、第二項：
有投票權之人，要求、期約或收受賄賂或其他不正利益，而許以
不行使其投票權或為一定之行使者，處三年以下有期徒刑，得併
科五千元以下罰金。
犯前項之罪者，所收受之賄賂沒收之。如全部或一部不能沒收時
，追徵其價額。
刑事妥速審判法第九條：
除前條情形外，第二審法院維持第一審所為無罪判決，提起上訴
之理由，以下列事項為限：
一判決所適用之法令牴觸憲法。
二判決違背司法院解釋。
三判決違背判例。
刑事訴訟法第三百七十七條至第三百七十九條、第三百九十三條
第一款之規定，於前項案件之審理，不適用之。
 附表一：
┌─┬────┬────┬─────────┬───┬───┐
│編│ 收受人 │收受時間│     收受地點     │ 收受 │ 預備 │
│號│        │        │                  │ 賄款 │ 賄款 │
│  │        │        │                  │(台幣)│(台幣)│
├─┼────┼────┼─────────┼───┼───┤
│1 │ 黃明賢 │99.11.10│台南縣白河鎮外角里│500元 │500元 │
│  │（二票）│左右    │新興路463號       │      │      │
├─┼────┼────┼─────────┼───┼───┤
│2 │周吳春美│99.11.16│台南縣白河鎮外角里│500元 │1500元│
│  │（四票）│前3天   │開明街127巷13號   │      │      │
├─┼────┼────┼─────────┼───┼───┤
│3 │ 賴秀鑾 │99.11.16│台南縣白河鎮外角里│500元 │1500元│
│  │（四票）│前3-4 天│三民路362號       │      │      │
├─┼────┼────┼─────────┼───┼───┤
│4 │李楊彩吟│99.11.10│台南縣白河鎮外角里│500元 │500元 │
│  │（二票）│左右    │三民西巷3號       │      │      │
└─┴────┴────┴─────────┴───┴───┘
附表二之一（黃明賢）：
黃明賢99年11月16日偵訊光碟勘驗結果：
檢察官：來，黃明賢…。
黃明賢：是。
檢察官：你說的吳秋同，你說交一千元給你，叫你要投票…
        ，剛才，剛才我問你，你說吳秋同交給你二千…，
        二票一千元，叫你要投給誰？
黃明賢：叫我，叫我什麼？
檢察官：叫你要投給誰？
黃明賢：那個…（黃明賢轉頭看吳秋同，吳秋同同時回頭看
        黃明賢）。
吳秋同：（笑稱）女的啦。
黃明賢：（笑稱）女的啦，女的。
檢察官：什麼名字？
黃明賢：名字哦…，那個…，一個姓蘇…，蘇什麼的。
吳秋同：（低聲說）蘇朱麗真（黃明賢眼光移向吳秋同）。
吳秋同：蘇朱麗真啦，我之前有和他講投給女的，投給女的
        這樣啦。
黃明賢：蘇朱麗真。
檢察官：…有一個女的一個男的這樣？
吳秋同：對啦對啦。
黃明賢：女的。
檢察官：女的是蘇朱麗真沒錯啦？
黃明賢：嘿。
檢察官：你們這次選舉里長候選人是一個男的一個女的嗎？
黃明賢：對。
檢察官：黃明賢，吳秋同說他在九十九年十一月十日左右，
        去你家拿一千元給你，叫你要選給那個女的，講的
        就是那個蘇朱麗真啦厚？
黃明賢：嘿。
檢察官：你有承認嗎？
黃明賢：我承認好了。
檢察官：你…，就是不是拿給你的？剛才聽起來錢是不是拿
        給你的，還是拿給你家的其他人？
吳秋同：沒有啦…。
檢察官：吳秋同，你到底是拿給他們家的誰啊？
吳秋同：我拿給他啦，我拿給他啦，他忘記了。
檢察官：拿給黃明賢哦？
吳秋同：嘿。
檢察官：黃明賢，吳秋同到底有沒有在剛才說的時間地點，
        拿一千元給你，叫你投給女的里長候選人，那個蘇
        朱麗真？
黃明賢：有啦有啦。
檢察官：怎麼看你不太記得？（吳秋同在一旁笑）。
黃明賢：我想要掉眼淚（比手勢）。
檢察官：為什麼？
黃明賢：好啦，沒關係啦，我承認（吳秋同在一旁笑）。
檢察官：為什麼…，好，這樣我問，你一千元是哪二票，是
        要買哪二票？
黃明賢：女的啊，就是他說的女的啊。
檢察官：不是，我是說五百元一票，一千元二票，是你還有
        誰？
吳秋同：一千元二票啦…。
檢察官：一千元二票，你一票，還有誰？
黃明賢：我的啊…。
吳秋同：還有你太太一票啦（邊笑邊講）。
黃明賢：我太太。
附表二之二（周吳春美部分）：
勘驗周吳春美99年11月16日偵訊光碟，勘驗結果：
00:01:25
檢察官:這次選舉有沒有人跟你買票要你投給某位候選人？
周吳春美:他沒說什麼人。
檢察官:是誰跟你買票？
周吳春美:是我媳婦收到的，我也不知道。
檢察官:錢是交給誰？
周吳春美:她帶小孩去他家隔壁，可能拿給她的。
檢察官問：現在錢在哪裡？
周吳春美：可能在我媳婦那邊，她沒拿給我也沒跟我說。
檢察官: 你媳婦叫什麼名字？
周吳春美: 李芳嬌。
檢察官: 那你剛剛為何沒說你媳婦？
周吳春美:我就不知道她有拿。
檢察官: 你說是你媳婦拿的？
周吳春美: 我不知道，我媳婦沒跟我說。
00:03:16  吳秋同進入
檢察官:你錢是拿給吳春美還是她媳婦?
吳秋同:（看著周吳春美）拿給妳啦，應該是妳忘了。
周吳春美:我沒有，妳若拿給我媳婦我也不知道，因為她沒有跟
         我說。
檢察官:錢到底拿給誰？
吳秋同: 就那個晚上，時間有點晚了。應該是拿給妳阿。
周吳春美:我又沒去你家。
吳秋同：是我去你家。
檢察官：沒關係，叫你媳婦來對質就好，吳秋同你到底交給誰？
吳秋同：我交給她（周吳春美）啦。
檢察官：給她多少？
吳秋同：4票，2000元。
檢察官：是什麼時候交給她的？幾天前？
吳秋同：大約三天前。
檢察官：地點在哪裡？
吳秋同：是我拿去她家，在她家的騎樓下交給她。
檢察官：在場的還有何人？
吳秋同：沒有。
檢察官：你拿錢給她，叫她要投給誰？
吳秋同：2 號，蘇朱麗真。
檢察官：周吳春美，差不多在3 天前，吳秋同去你家拿2000元給
        你，叫你家4票都要給蘇朱麗真，是否承認？
00:05:12 吳秋同回頭對周吳春美低聲講話
00:06:02 吳秋同頻頻回頭
周吳春美：好啦好啦好啦（極度不情願）。
檢察官：這樣好像是他逼你的，吳秋同也是照實講阿。
檢察官：再問妳一次，大約在3 天前，吳秋同去妳家拿2000元給
        妳，叫妳家4票都要投給蘇朱麗真，妳是否承認？
周吳春美：好啦（考慮很久）。
檢察官: 是否承認？（檢察官要周吳春美考慮清楚，檢察官至少
問周吳春美三次以上是否承認）
周吳春美：有啦。
00:08:15
檢察官: 問一下，你們家四票是哪四票？
周吳春美：我先生、大兒子以及媳婦。
檢察官：你先生是？
周吳春美：周其昌。
檢察官：大兒子名字？
周吳春美：周松柏。
檢察官：媳婦？
周吳春美：李芳嬌。
檢察官：還有你，總共四票。剛說的時地，你跟他收二千元，一
        票五百，這樣構成刑法投票收賄罪是否承認？
00:09:28
吳秋同回頭對周吳春美低聲說話
周吳春美:好啦，承認啦（00:09:52）
檢察官有向周吳春美表示願意給她緩起訴，要周吳春美寫悔過書
00:12:19以下周吳春美以證人身分
檢察官：這次選舉是誰拿二千元給妳？
周吳春美：秋同。
檢察官：是後面這位吳秋同?二千嗎？
周吳春美：是。
檢察官：二千元要你投給？
周吳春美：2號，蘇朱麗貞。
檢察官：差不多幾天前拿給妳？
周吳春美：二、三天前。
檢察官:拿到你家？
周吳春美：對。
附表二之三（賴秀鑾部分）：
賴秀鑾99年11月16日偵訊光碟勘驗結果
第三段影片00:02:30
檢察官：是誰交2000給你？叫你投給蘇朱麗真的？
賴秀鑾：吳秋同
檢察官：何時交給你？地點？
賴秀鑾：3 、4 天前，我家，我也不確定是哪天，我的記憶是這
        樣。
檢察官：好，叫吳秋同進來一下。
00:03:25
賴秀鑾打開皮夾查看
00:03:45
吳秋同進入
00:03:47
賴秀鑾回頭看吳秋同
00:03:48
賴秀鑾回頭並將手伸向到背後疑似作手勢，吳秋同低頭看了一眼
00:03:54二人對看，賴秀鑾向吳秋同靠近低聲說話，吳秋同沒有
說話。
00:03:54
檢察官：你看當庭這位是否為交2000元給你的吳秋同？
賴秀鑾：是
檢察官：吳秋同你可以離開。
00:04:35
賴秀鑾又湊近吳秋同，掩口，嘴型有在動。
00:04:41
吳秋同離開
檢察官：你說的吳秋同是這個吳秋同？
賴秀鑾：是。
附表二之四（李楊彩吟）：
李楊彩吟99年11月16日偵訊光碟錄音內容勘驗結果：
0:03:13 吳秋同進入對質0:04:30
檢:李楊彩吟你認識嗎？
吳:有啊
檢:這次里長選舉你有沒有跟李楊彩吟買票？
吳:我是本來跟他說...
檢:有就說有 沒有就說沒有
吳：有啦有啦
檢:那你拿多少跟他買票？
吳:一票500，阿兩票1000。
檢:一票500喔，那兩票是哪兩票？
吳: 二票就...
檢:她先生嗎？
吳：對，就歐裡桑
檢:她先生嗎？
吳:對對對
檢:她先生名叫什麼？
吳:李水池
檢:那你是什麼時候交給他的？
吳:忘記了
檢:差不多幾天前？
吳:差不多應該是最近...大約10號那時候
檢:幾月？
吳:這個月
檢:11月10左右是不是，那你在哪拿給她？
吳:隔壁而已啦
檢:是你打電話叫他來拿嗎？
吳:沒有啦，就在隔壁而已阿
檢:是你過去還是她來拿？
吳:我過去啦
檢:你在上開時地給李楊彩吟1000元交代她投票給誰？
吳:2號蘇朱麗真
   （吳秋同離場）
0:08:06
檢:阿桑 剛才他說的妳都有聽到嗎?這次選舉吳秋同是何時拿錢
   跟你買票？
李:我忘記了哪一天，就是照他說的...(0:08:34)
檢:就他說的這樣對嗎？
李:差不多啦
檢:差不多齁？
李:對，差不多，阿我這老人我是沒在記那個時間
檢:對啦，我是說他說的是不是差不多？
李:對啦
檢:地點是不是在你家？
李:阿我們就隔壁而已
檢:吳秋同在他說的時間地點拿1000 元給你叫你這次里長選舉投
   票要投給誰？
李:麗貞阿
檢:麗貞是否為蘇朱麗貞？
李:對
檢:你選舉給人家收錢就是犯了刑法的收賄罪，阿你的1000元呢?
李:我沒帶來
檢:沒帶來喔？
李:我連衣服都來不及穿
檢:1000元還在嗎？
李:隨便用，我也不知道啦
檢:1000元是還在還是花掉了
李:我看是花掉了，不知道在哪
檢:好好好花掉了...那你在剛才的時地收吳秋同的1000元然後答
   應投給蘇朱麗貞就是犯了刑法的收賄罪...有承認嗎？
李:我是...
（偵訊中斷）
  11：35
李楊彩吟：他是有講要投給什麼人。
  0:11:36
檢:你有沒有收1000元？
李:有啦
檢:他有沒有叫你投給蘇朱麗真？
李:有啦，那是...
檢:對啦，那就是這兩個事實你有沒有承認？
李:他是有在說要投給誰...
檢：對啦，選舉時叫你投給蘇朱麗貞，給你1000元這樣就是買票
   ，就是犯刑法的投票收賄罪，你承認嗎?你若承認我們會給你
   輕微的處分。
李:就他說這樣我就跟你回答有（0:12:03）。
檢:有承認嗎？
李:有。